---
title: "Creación de base de datos y exportación a Excel"
subtitle: "Bioestadística"
author: 
  - name: "Fabrizio Flores"
  - name: "Julia Sagastegui"
institute: "Profesor: Dr. Antonio M Quispe"
format: html
editor: visual
---

## 🚀 Reto

Crear la base de datos de un **ensayo clínico aleatorizado** diseñado para evaluar en **1000 individuos** la eficacia de una dieta para bajar de peso.

El estudio considera:

-   **Desenlace principal:** pérdida de peso (rango: -20 a +20 kg).
-   **Exposición:** dieta (0 = no expuestos, 1 = expuestos).
-   **Confusores:**
    -   Edad (18 a 60 años, con distribución de edad de la población peruana).
    -   Género (0 = femenino, 1 = masculino).
    -   Actividad física, medida como frecuencia cardiaca en fase 2 (rango: 70 a 150).
    -   Nivel socioeconómico (0 = A, 1 = B, 2 = C, 3 = D, 4 = E, con distribución del NSE de la población peruana).

------------------------------------------------------------------------

## 🎯 Objetivo

En este tutorial aprenderás a **simular un conjunto de datos ficticio** (1000 observaciones) y a **exportarlo a Excel** con dos hojas:

-   **Datos**: con las variables simuladas
-   **Metadata**: con la descripción de cada variable

------------------------------------------------------------------------

## 📦 Cargar librerías

```{r}
# Instalar solo una vez (desde consola, no en este script):
# install.packages(c("truncnorm", "openxlsx"))

library(truncnorm)  # Para simulación con distribución normal truncada
library(openxlsx)   # Para crear Excel con formato

```

------------------------------------------------------------------------

## 🔢 Simulación de variables

```{r}
set.seed(123) # Reproducibilidad
n <- 1000     # Número de observaciones

# ID
ID <- 1:n

# Desenlace: pérdida de peso (kg) entre -20 y 20
Y <- round(rtruncnorm(n, a = -20, b = 20, mean = 0, sd = 5))

# Dieta (0/1 con probabilidad 0.5)
X1 <- rbinom(n, 1, 0.5)

# Género (0=Femenino, 1=Masculino)
X2 <- rbinom(n, 1, 0.5)

# Edad (18–60, con más densidad entre 20–39)
X3 <- sample(18:60, n, replace = TRUE,
             prob = c(rep(0.5,2),   # 18–19
                      rep(2.0,10),  # 20–29
                      rep(1.8,10),  # 30–39
                      rep(1.0,10),  # 40–49
                      rep(0.6,11))) # 50–60

# Frecuencia cardiaca (70–150 lpm, media=127.5, sd=6)
X4 <- round(rtruncnorm(n, a = 70, b = 150, mean = 127.5, sd = 6))

# Ingresos (categoría socioeconómica A–E, con C y D más frecuentes)
X5 <- sample(0:4, n, replace = TRUE, prob = c(0.05,0.10,0.40,0.30,0.15))

# Dataset final
df <- data.frame(ID, Y, X1, X2, X3, X4, X5)

# Vista preliminar
head(df)

```

------------------------------------------------------------------------

## 📝 Metadata de las variables

```{r}
metadata <- data.frame(
  Variables = c("ID", "Y", "X1", "X2", "X3", "X4", "X5"),
  
  Etiqueta = c("Identificador único","Pérdida de peso","Dieta","Género","Edad","Frecuencia cardiaca","Ingresos económicos"),
  
  Tipo = c("Integer","Integer","Binary","Binary","Integer","Integer","Ordinal"),
  
  Valores_permitidos = c("1–1000 (único)","-20 a +20 (kg)","0=No,1=Sí","0=F,1=M","18–60","70–150 (lpm)","0=A,1=B,2=C,3=D,4=E"),
  
  Unidades = c("N/A","kg","N/A","N/A","años","latidos/minuto","Categoría"),
  
  Origen = c("Asignado secuencialmente","Normal truncada","Aleatorio p=0.5","Aleatorio p=0.5","Muestreo ponderado","Normal truncada media=127.5","Distribución socioeconómica Perú"),
  
  Rol = c("Identificador","Variable de desenlace","Exposición","Covariable","Covariable","Covariable fisiológica","Covariable socioeconómica"),
  
  stringsAsFactors = FALSE
)

metadata

```

------------------------------------------------------------------------

## 📊 Exportar a Excel

```{r}
# Crear workbook
wb <- createWorkbook()

# Estilo encabezados
header_style <- createStyle(
  fontSize = 12, fontColour = "white", fgFill = "#4F81BD",
  halign = "center", textDecoration = "bold", border = "Bottom"
)

# Estilo cuerpo
body_style <- createStyle(fontSize = 10, border = "TopBottomLeftRight")

# Hoja de datos
addWorksheet(wb, "Datos")
writeData(wb, "Datos", df, headerStyle = header_style)
addStyle(wb, "Datos", body_style, rows = 2:(n+1), cols = 1:ncol(df), gridExpand = TRUE)
setColWidths(wb, "Datos", cols = 1:ncol(df), widths = "auto")

# Hoja de metadata
addWorksheet(wb, "Metadata")
writeData(wb, "Metadata", metadata, headerStyle = header_style)
addStyle(wb, "Metadata", body_style, rows = 2:(nrow(metadata)+1), cols = 1:ncol(metadata), gridExpand = TRUE)
setColWidths(wb, "Metadata", cols = 1:ncol(metadata), widths = "auto")

# Guardar archivo
outfile <- file.path(getwd(), "simulated.xlsx")
if (file.exists(outfile)) unlink(outfile)
saveWorkbook(wb, outfile, overwrite = TRUE)

message("✅ Archivo Excel guardado en: ", outfile)

```
